臺灣高等法院刑事判決　　　　　　　　94年度上訴字第1984號
上　訴　人　臺灣臺北地方法院檢察署檢察官
被　　　告　豪霸影音有限公司
兼上代表人　丙○○
被　　　告　甲○○
共　　　同
選任辯護人　劉岱音律師
上列上訴人因被告違反著作權法案件，不服臺灣臺北地方法院93
年度訴字第389號，中華民國94年5月23日第一審判決（起訴案號
：臺灣臺北地方法院檢察署92年度偵字第13417號），提起上訴
，本院判決如下：
    主  文
上訴駁回。
    理  由
一、公訴意旨略以：被告丙○○係設於臺北縣新店市○○○路12
    3號1樓被告豪霸影音有限公司（下稱豪霸公司）之負責人，
    被告甲○○為豪霸公司之董事，證人乙○○則係設於臺北縣
    新店市○○路四維巷8弄11號2樓西霸企業有限公司（下稱西
    霸公司）之負責人。西霸公司分別於民國（下同）91年4月4
    日及同年月5日取得印尼唱片公司PT.Musica Studio's（下
    稱MS）公司及PT. Arga Swara Kencana Musik（下稱ASKM）
    公司所享有著作權之部分錄音著作，在臺灣地區重製及銷售
    之專屬授權。被告丙○○、甲○○與證人乙○○於91年3月
    間曾共同協議合作銷售上開西霸公司取得授權之錄音著作之
    產品，雙方合作方式係由印尼ASKM公司、MS公司提供西霸公
    司原版母帶，再由西霸公司負責找壓片廠商製作光碟片後，
    交由豪霸公司提供臺灣地區各地賣點銷售。詎被告丙○○、
    甲○○均明知由印尼藝人INUL所演唱名稱為「EMBAH DUKUN
    」之專輯，係印尼ASKM公司專屬授權西霸公司之錄音著作物
    ，而且「15 SELEKSI HIT'S TERLARIS & TERPOPULER VOL.2
    」合輯係印尼MS公司享有著作權之錄音著作物，且亦均明知
    彼等於92年2月某日在不詳賣場取得上開平行輸入之專（合
    ）輯VCD光碟，並非屬於前開公司提供之原版母帶，竟共同
    基於意圖營利之概括犯意，未經該等公司之同意或授權，於
    同年3月間，在臺北縣新店市○○街48巷2號3樓被告丙○○
    之住處，連續以電腦、燒錄機等設備重製該2張專（合）輯
    著作於光碟共一百餘片，並以電腦掃描方式製作光碟片及外
    盒上之印刷圖案，而以重製於光碟之方法侵害西霸公司及印
    尼MS公司之著作財產權；復基於意圖營利之概括犯意，將該
    等光碟以每片約新臺幣（下同）70元至90元之價格提供全省
    各賣點銷售散布。嗣西霸公司於92年5月間派員前往臺北市
    ○○○路3號2樓之飛媟企業有限公司（下稱飛媟公司）、桃
    園縣中壢市○○路231號「印尼口味」商號、新竹縣竹東鎮
    ○○路○段18 5號「鵝媽媽」商號等賣點，查獲前揭盜版VCD
    光碟共18片（起訴書誤載為21片），始悉上情。因認被告豪
    霸公司涉有92年7月9日修正後之著作權法第101條第1項之罪
    嫌、被告丙○○、甲○○則均涉有同法第91條第3項之意圖
    營利而以重製於光碟之方法侵害他人著作財產權罪（起訴書
    誤載為第91條第1項），及同法第91條之1第3項之明知為侵
    害著作權之物而以移轉所有權之方法散布重製光碟等罪嫌。
二、按犯罪事實應依證據認定之，無證據不得認定犯罪事實，刑
    事訴訟法第154條第2項定有明文。且事實之認定，應憑證據
    ，如未能發現相當證據，或證據不足以證明，自不能以推測
    或擬制之方法，以為裁判基礎。又認定犯罪事實所憑之證據
    ，固不以直接證據為限，間接證據亦應包含在內，惟採用間
    接證據時，必其所成立之證據，在直接關係上，雖僅足以證
    明他項事實，而由此他項事實，本於推理之作用足以證明待
    證事實者，方為合法，若憑空之推想，並非間接證據。最高
    法院分別著有40年臺上字第86號及32年上字第67號判例可資
    參照。另按行為非出於故意或過失者，不罰。過失行為之處
    罰，以有特別規定者為限，刑法第12條定有明文。而該規定
    依同法第11條前段規定，於其他法令有刑罰之規定者，亦適
    用之。是以著作權法當中關於處罰侵害他人著作財產權之刑
    罰規定，如未特別規定處罰過失行為者，依前開規定，自應
    以處罰故意犯為限。從而行為人是否具有故意侵害他人著作
    財產權之主觀犯罪構成要件，自亦應以證據證明之，而不得
    以推測或擬制之方法，以為裁判基礎，如無證據證明行為人
    有侵害他人智慧財產權之故意，自不得遽予處罰。再按告訴
    人之告訴，係以使被告受刑事訴追為目的，是其陳述是否與
    事實相符，仍應調查其他證據以資審認。最高法院52年臺上
    字第1200號判例亦可供參酌。
三、本件公訴人認被告等涉有前開犯罪，無非係以告訴人西霸公
    司、印尼MS公司之指述、證人乙○○之證詞，以及印尼ASKM
    公司授權契約與附件、印尼MS公司授權契約、飛媟公司估價
    單、「印尼口味」商號單據、「鵝媽媽」商號送貨單與扣案
    光碟18片為其論據。訊據被告丙○○、甲○○固坦承扣案光
    碟18片均為其自行以電腦設備重製，惟均否認有上開違反著
    作權法之犯行，辯稱：告訴人西霸公司邀請被告豪霸公司合
    夥向印尼ASKM及MS公司取得授權得以在臺重製各該公司之影
    音產品，上開授權契約雖由告訴人西霸公司出面締約，而由
    被告豪霸公司負責臺灣地區之銷售業務，惟被告豪霸公司仍
    可直接下單訂製光碟裸片進行重製，足見上述重製權應屬於
    合夥財產，被告豪霸公司亦享有重製權。況且證人乙○○從
    未將授權契約交付其等，因此無法確知授權內容是否有包括
    扣案之專輯。從而被告豪霸公司基於合夥契約，與告訴人西
    霸公司共同享有重製權，自無公訴人所指未獲授權而以重製
    光碟之方式侵害他人著作財產權之犯罪行為。縱前開授權契
    約並未約定由被告豪霸公司享有重製權，然因被告等人係基
    於上開合夥契約而於主觀上認知享有重製權，且證人乙○○
    又從未將授權契約內容交付，致使被告等人不知其無重製權
    、亦不知扣案光碟專輯未在授權契約內，其等所為實僅有過
    失，而無故意，惟著作權法關於罰則部分，並無處罰過失犯
    之規定，自應諭知被告等人無罪之判決等語。
四、經查扣案光碟18片均為被告丙○○、甲○○在臺北縣新店市
    ○○街48巷2號3樓被告丙○○之住處，以電腦設備重製之光
    碟，業據被告丙○○、甲○○坦承在卷，並有扣案物品可資
    佐證。次查印尼ASKM公司於西元2002年4月5日與告訴人西霸
    公司訂立契約，授權告訴人西霸公司在臺灣地區複製許可範
    圍內之原版母帶，並得在合約有效期限內，在授權地區內銷
    售，而扣案名為「EMBAH  DUKUN」之專輯，為印尼ASKM公司
    享有著作權之錄音著作，並屬許可範圍內等情，有印尼ASKM
    公司授權契約與附件及中譯本在卷可稽（偵查卷第94至 116
    頁、第146至150頁）。另印尼MS公司亦曾於2002年4月4日與
    告訴人西霸公司訂立契約，授權告訴人西霸公司在臺灣地區
    複製許可範圍內之原版母帶，並得於合約有效期限之內在授
    權地區銷售，而扣案名為「15 SELEKSI HIT'S TERLAR IS &
    TERPOPULER VOL.2」之專輯，為印尼MS公司享有著作權之錄
    音著作，然並未在許可範圍內等情，亦有印尼MS公司授權契
    約在卷可稽（偵查卷第22至29頁）。而上開等情，並經證人
    乙○○結證屬實（原審94年4月12日審判筆錄第5頁），固堪
    信為真實。惟查：
  (一)證人乙○○曾於91年4 月30日書立收據，載明「甲○○經交
    乙○○先生合作（印尼）資金新臺幣壹佰萬元整（版權費）
    」等字樣；另於91年6 月26日書立收據載明：「甲○○經交
    乙○○先生合資印尼新臺幣伍拾萬元整。（版權費）」字樣
    ；又於91年6 月21日出具收據載明：「丙○○經交乙○○先
    生合資印尼新臺幣壹拾伍萬元以及TOYOTA一部。（版權費）
    共伍拾萬元整」之字樣；再於91年7 月31日書立收據載明：
    「丙○○經交乙○○先生合資印尼版費新臺幣共伍拾萬元整
    」等字樣，此有收據4紙在卷可稽（偵查卷第47至49頁）。
    由上開收據載明：「合作（印尼）資金」、「合資印尼（版
    權費）」、「合資印尼版費」等字樣，及被告等提供鉅資（
    新台幣二百五十萬元）予告訴人乙○○等情，參以證人乙○○於偵查中亦證稱：「去年3、4月間甲○○出面談要與我合
    作，當初資金共1千萬元，我出750萬元，于女則出150萬元
    ，另外由丙○○出100萬元，我們是合夥關係。上開支票均
    已兌現」等語。足見被告等與告訴人乙○○係合夥或合作關
    係，已甚為明顯，告訴人嗣指稱只是經銷關係云云，要難認
    為符合事實，合先指明。
  (二)嗣告訴人乙○○於原審審理時，先是證稱告訴人西霸公司與
    被告豪霸公司合作有4、5年的時間，之後又改稱「這是我個
    人與他們合作的」、「我是與被告個人合作，不是與豪霸公
    司合夥做生意」等語（原審審判筆錄第3、7頁）。然徵諸：
    (1)證人乙○○於偵查中結證稱：「我以前是西霸公司的實際
      負責人，洪曼嘉是我的前妻，離婚後實際負責人改為洪曼
      嘉，我仍任職西霸之經理」等語。
    (2)另參以印尼ASKM與MS公司皆係與告訴人西霸公司訂立前開
      授權契約，有該契約在卷可查。
    (3)證人乙○○亦證述係其出面代表西霸公司與印尼ASKM及MS
      公司訂約等語（上開審判筆錄第5頁）。
    (4)況證人乙○○又曾證稱同意被告丙○○、甲○○對外使用
      豪霸公司名義發行（上開審判筆錄第11頁）。
    (5)證人吳麗玲復證稱證人乙○○與被告豪霸公司有合夥關係
      ，且指示以豪霸名義下單等語（前開審判筆錄第14至15頁
      ）。
    (6)而被告豪霸公司確實曾透過證人吳麗玲以豪霸公司名義委
      託友傳科技工業股份有限公司（下稱友傳公司）壓製、重
      製光碟，且均以豪霸名義製作發票等情，亦據證人即當時
      擔任友傳科技業務員之賴志坤到庭結證屬實（原審94年5
      月9日審判筆錄第3至5頁），並有友傳公司出貨單及統一
      發票等多紙在卷可參。
  (三)綜合上開證據，前述乙○○收款收據上雖均記載「版權」字
    樣，與著作權法當中所指之重製權名稱固有不同，惟查所謂
    「版權」係受日本影響之民間通俗用語，「版權」係與「著
    作權」同義，其實即係指著作權（包含重製權），並無疑義
    。且被告甲○○、丙○○既曾於3、4月間出面與乙○○洽談
    合作，並於前揭收據上載明被告丙○○、甲○○係為合資印
    尼版權事項始出資合作並兌現支票，乙○○之後並隨即代表
    西霸公司出面與印尼ASKM與MS公司訂立授權契約，且同意以
    被告豪霸公司之名義直接委託友傳公司重製錄音著作光碟，
    據此足證乙○○於前開收據所記載之日期，應係以告訴人西
    霸公司實際負責人之名義，與被告豪霸公司協議合資成立合
    夥與印尼ASKM及MS公司簽訂授權契約，取得該公司音樂著作
    之重製權，而被告豪霸公司除負責臺灣地區銷售業務外，並
    得直接以其名義委託廠商重製音樂著作光碟（據前開友傳公
    司出貨單及統一發票等多紙顯示：事實上豪霸公司已經長期
    直接以其名義委託廠商友傳公司重製音樂著作光碟）。至於
    證人乙○○雖於原審審理時證稱，上開收據上記載「版權」
    字樣，僅係指被告等人享有在臺灣地區代理銷售之權利云云
    ，惟查證人乙○○於92年9月16日偵查中證稱：「我們是『
    合夥關係』，上開支票均已兌現。」、「（檢察官問：被證
    二所稱之『版權』是指何著作物的何種權利？）（證人伍答
    ）：印尼歌曲。明細另補，我們是『一起取得』歌曲在台的
    『專屬發行權』」、「被告用個人名義與我合夥，但我知他
    們以豪霸公司名義去發貨。」再證人乙○○於原審經選任辯
    護人反詰問時，亦證稱製造錄音著作光碟之成本必須由合夥
    支付等語（原審94年4月12日審判筆錄第8頁）。則如被告豪
    霸公司僅負責銷售業務，而不享有重製之權利，自僅應支付
    代理銷售之權利金即可；況且依據乙○○所證，係以出售張
    數計算被告豪霸公司應付之金額，並非一次付清權利金（上
    開審判筆錄第9至10頁），則在此情況下，自應在結算被告
    豪霸公司代理銷售之錄音著作光碟張數後，始得據以計算被
    告豪霸公司應付金額，何須在取得授權契約之初即先行支付
    高額之製造成本。況新台幣二百五十萬元金額非小，如被告
    等僅僅有銷售權，卻要付出二百五十萬元之鉅金，其有何利
    之可圖？矧被告等與乙○○合作投資時已明寫「合資印尼版
    權費」等字樣，自屬取得著作權（包括重製及銷售權）之意
    ，否則，「版權費」究何所指？茲被告等人既與告訴人西霸
    公司為合夥關係，西霸公司既享有重製權，被告二人自亦享
    有重製權，而非僅限於銷售之權利。況事實上乙○○亦已同
    意被告豪霸公司長期直接以豪霸公司名義委託廠商友傳公司
    重製音樂著作光碟，此為不爭之事實，易言之，被告等人與
    告訴人西霸公司合夥重製及銷售印尼公司之錄音製作，雖以
    告訴人西霸公司名義與印尼公司簽約，然約定以豪霸公司行
    使著作財產權，故以豪霸公司名義向友傳科技工業股份有限
    公司訂製裸片，且告訴人西霸公司均係以被告豪霸公司名義
    向廠商訂購錄音帶之「盤帶」原料，甚至告訴人西霸公司包
    裝系爭錄音著作物之包裝費，亦係由西霸公司向豪霸公司收
    取，均有各該單據等存卷可稽，足見重製印尼錄音著作之費
    用，包括防偽標籤，均係由豪霸公司支付，而非西霸公司。
    再由證人吳麗玲於原審證稱：「93年11月1日證物一出貨單
    是乙○○指示以豪霸下單，及該出貨單友傳科技公司開立之
    發票買受人亦為豪霸公司」，而乙○○亦證稱下訂單給工廠
    ，發票開給豪霸由豪霸來付這部分的稅。是以由重製印尼錄
    音之成本均係由豪霸公司負擔，而西霸公司並以豪霸公司名
    義向廠商訂購，足證被告二人與告訴人西霸公司，係合意由
    豪霸公司重製及銷售系爭錄音製作，故對於印尼公司之錄音
    製作之重製發行權應屬合夥財產，即由豪霸公司與告訴人西
    霸公司所共有，故依民法第668條之規定，豪霸公司亦享有
    對於印尼公司之錄音製作之重製發行權。退步言，至少西霸
    公司與豪霸公司約定重製錄音製作由豪霸公司名義向廠商訂
    購，費用由豪霸公司支付，已足使被告二人主觀上認為豪霸
    公司享有重製權。否則，若西霸公司僅單純將貨發給豪霸公
    司銷售，則西霸公司至多僅能向豪霸公司收取代理銷售費用
    之差額，若謂被告二人只有銷售權沒有重製權，如此被告二
    人當經銷商即可，何必支付版權費！顯見證人乙○○嗣後主
    張被告只有銷售權之證詞根本與常情不符，不足採信。從而
    ，被告等人辯稱其主觀上認知與告訴人西霸公司合夥取得印
    尼ASKM及MS公司享有著作權之錄音著作在臺灣地區之重製權
    等語，應屬信而有徵，堪可認定。
  (四)證人乙○○另證稱其代表告訴人西霸公司與印尼ASKM及MS公
    司簽約時，被告丙○○、甲○○均未在場，簽約之後，亦從
    未將契約以及附件內容交付被告丙○○、甲○○閱覽過等語
    （上開審判筆錄第5至6頁）。是被告丙○○、甲○○既無機
    會查閱印尼MS公司之授權契約，因而無從知悉授權之具體內
    容，其等辯稱不知印尼MS公司享有著作權之「15 SELEKSI
    HIT'S TERLARIS & TERPOPULER VOL.2」錄音著作，並不在
    授權許可範圍內等語，亦符情理而堪以採信。
  (五)綜上，證人乙○○於92年9月16日偵查中自承其為西霸公司
    實際負責人，與被告二人係合夥關係，雙方簽訂合約後，乙○○亦承稱並未將享有版權之歌曲明細與被告等二人確認，
    故被告二人主觀上自是認為系爭CD、VCD，其等享有重製發
    行權，而乙○○或西霸公司亦從未向被告二人表示系爭CD、
    VCD被告二人並無重製發行權。是以縱乙○○提出與印尼公
    司簽約之歌曲明細為真正，被告二人至多亦僅為過失行為而
    非故意違法重製發行。再被告等辯稱：因政府限制開放印尼
    勞工而影響印尼音樂光碟及錄音帶之銷售市場，乙○○乃指
    示被告自己少量製作試賣看看，查政府曾經限制開放印尼勞
    工進入國內，確有其事，印尼勞工縮減即表示其消費人口之
    減少，自會影響印尼音樂光碟及錄音帶之銷售市場，從而，
    被告等因市場縮小之考量，在商言商，自不能仍舊大量委託
    廠商製片而有血本不能回收之虞，其等乃以電腦燒錄少量製
    作試賣看看，所辯尚非不符情理。再者，乙○○雖稱92年3
    月與被告有口頭協議退股等情，但查，合夥退股必有結算合
    夥財產，茲被告等既已出資新台幣二百五十萬元，如要退股
    ，必需結算分配損益，豈有口頭協議而亳無結算合夥財產分
    配損益之理？是以證人乙○○此部分所稱合夥關係已經終止
    之證詞亦不足採信。
五、綜上所述，被告等主觀上既認知與告訴人西霸公司合夥取得
    印尼ASKM及MS公司享有著作權之錄音著作在臺灣地區之重製
    權，又因無機會查閱印尼MS公司之授權契約，而無從知悉授
    權內容，以致不知印尼MS公司享有著作權之「15 SELEKSI
    HIT'S TERLARIS & TERPOPULER VOL.2」錄音著作，並不在
    授權許可範圍內，是其固有將錄音著作重製於光碟之行為，
    然並無證據證明其有以重製於光碟之方式侵害他人著作財產
    權之故意，或明知為侵害著作權之物而以移轉所有權之方法
    散布重製光碟之故意，依前開說明，自不得以推測或擬制之
    方式以為裁判基礎。而查著作權法關於侵害他人著作財產權
    刑罰之規定，並無處罰過失犯之特別規定，依首揭說明，自
    不得論以該罪。從而，原審以公訴人所指之證據均不足以證
    明被告等人確有違反著作權法之犯行，且告訴人西霸公司與
    印尼MS公司之指述，亦核無其他證據足資佐證其所述為真。
    而被告等辯稱其主觀上認知係與告訴人西霸公司合夥與印尼
    ASKM及MS公司締約取得錄音著作之重製權，且因未見過契約
    內容而無從知悉印尼MS公司享有著作權之「15 SELEKSI
    HIT'S TER LARIS & TERPOPULER VOL.2」音樂著作，並不在
    授權許可範圍內，縱有重製於光碟或散佈之行為，亦屬過失
    ，而非故意等情，尚非無據，應可採信。此外，復查無其他
    積極證據足認被告等人有公訴人所指之犯行，不能證明其等
    犯罪，依法均諭知無罪之判決。經核原判決上開認事用法尚
    無不合，檢察官循告訴人狀請而上訴仍執陳詞以被告等在本
    件合夥關係只有銷售權而無重製權，且告訴人西霸公司不能
    轉授權，又被告等以電腦燒錄粗糙之產品而對外銷售，亦不
    符事理等詞而指摘原判決不當，惟查被告等與告訴人係內部
    之合夥關係，共同享有合夥財產即對於印尼公司之錄音製作
    之重製發行權，並非告訴人西霸公司另外轉授權予被告等人
    ，其餘亦均經指駁說明如上所述，上訴為無理由，應予駁回
    。
六、本案經起訴部分既經諭知無罪之判決，臺灣新竹地方法院檢
    察署移送併辦該署94年度他字第1024號被告等違反著作權法
    案件自無從併予審理，應退回移送檢察官另行依法處理，附
    此敘明。
據上論斷，應依刑事訴訟法第368條，判決如主文。
本案經檢察官林炳雄到庭執行職務。
中　　華　　民　　國　　94　　年　　11　　月　　11　　日
　　　　　　　　　刑事第十三庭  審判長法　官  劉景星
　　　　　　　　　　　　　　　　　    法　官  李春地
　　　　　　　 　 　　　　　　　　　　法　官  陳志洋
以上正本證明與原本無異。
如不服本判決，應於收受送達後十日內向本院提出上訴書狀，其
未敘述上訴之理由者並得於提起上訴後十日內向本院補提理由書
（均須按他造當事人之人數附繕本）。
                                      書記官  王韻雅
中　　華　　民　　國　　94　　年　　11　　月　　14　　日
